ACORDAO-COMPLETO-2535110

ACÓRDÃO 3047/2022 ATA 17/2022 - PRIMEIRA CÂMARA

VISTOS, relatados e discutidos estes autos que tratam de embargos de declaração opostos pelo Sr. Gerci David dos Santos, ex-prefeito de Várzea da Palma - MG, em face do Acórdão 1.679/2022-TCU-1ªCâmara;
ACORDAM os Ministros do Tribunal de Contas da União, reunidos em Sessão de 1ª Câmara, ante as razões expostas pelo Relator, em:
9.1. conhecer, com fulcro no art. 34, § 1º, da Lei 8.443/1992, os embargos de declaração opostos pelo Sr. Gerci David dos Santos, para, no mérito, dar-lhes provimento parcial e alterar a redação do subitem 9.1 do Acórdão 1.679/2022-TCU-1ªCâmara, que passa a ter o seguinte teor:
9.1. conhecer do recurso de reconsideração interposto pelo Sr. Gerci David dos Santos, com fundamento no art. 32, inciso I, e 33 da Lei 8.443/1992, para, no mérito, dar-lhe provimento parcial e alterar a redação do subitem 9.2 e 9.3 do Acórdão 4087/2021-TCU-Primeira Câmara, nos seguintes termos:
9.2. julgar irregulares as contas de Gerci David dos Santos e de Pro Som Promoções Ltda. com fundamento nos arts. 1º, inciso I, 16, III, "c", § 2º, 19 e 23, III, da Lei 8.443/1992, condenando-os, em solidariedade, ao pagamento das quantias a seguir especificadas, com a fixação do prazo de quinze dias, a contar da notificação, para que comprovem, perante o Tribunal (art. 214, inciso III, alínea "a", do Regimento Interno do TCU) , o recolhimento da dívida ao Tesouro Nacional, atualizada monetariamente e acrescida dos juros de mora, calculados a partir das datas discriminadas, até a data do recolhimento, na forma prevista na legislação em vigor;
	DATA
	VALOR (R$) 

	18/7/2008
	31.000,00

	24/7/2008
	39.000,00

	31/7/2008
	  8.000,00

9.3.  aplicar a Gerci David dos Santos e a Pro Som Promoções Ltda. a multa individual prevista no art. 57 da Lei 8.443/1992, no valor de R$  8.000,00 (oito mil reais) , fixando-lhes o prazo de 15 (quinze) dias, a contar da notificação, para que comprovem, perante o Tribunal (art. 214, inciso III, alínea "a", do Regimento Interno) , o recolhimento da dívida ao Tesouro Nacional, atualizada monetariamente desde a data do presente acórdão até a do efetivo recolhimento, se for paga após o vencimento, na forma da legislação em vigor;
9.2 dar ciência desta deliberação ao recorrente.

Embargos de declaração oposto por ex-prefeito de Várzea da Palma/MG em face de decisão que negou provimento a recurso de reconsideração anteriormente interposto.

Primeira Câmara

Município de Várzea da Palma - MG.

3. Recorrente: Gerci David dos Santos (XXX.434.336-XX).

13.1. Ministros presentes: Walton Alencar Rodrigues (Presidente), Benjamin Zymler, Vital do Rêgo (Relator) e Jorge Oliveira.

GERCI DAVID DOS SANTOS

VITAL DO RÊGO

Ministro Vital do Rêgo.

Trata-se de embargos de declaração opostos pelo Sr. Gerci David dos Santos, ex-prefeito de Várzea da Palma - MG, em face do Acórdão 1679/2022-TCU-Primeira Câmara, por meio do qual este Tribunal decidiu, in verbis:
	9.1. conhecer do recurso de reconsideração interposto pelo Sr. Gerci David dos Santos, com fundamento no art. 32, inciso I, e 33 da Lei 8.443/1992, para, no mérito, negar-lhe provimento;
9.2. dar ciência desta deliberação ao recorrente.
Inicialmente, o embargante requer o conhecimento dos presentes embargos, deferindo-se a juntada e novo exame técnico da documentação que anexa, para reforma do acórdão embargado, sob o argumento de que, apesar de as hipóteses de cabimento do referido recurso se circunscrever, primordialmente, àquelas elencadas no arts. 34 e 297, respectivamente, da Lei Orgânica e do RITCU, este Tribunal privilegia a aplicação do princípio da verdade material, conforme § 2º do art. 145 de seu Regimento Interno, e já se posicionou pela possibilidade de análise de documentos juntados em sede de embargos como forma de dar concretude à busca pela verdade material (Acórdão 1.495/2007) .
Assim, com vistas a comprovar a execução física do objeto do convênio então celebrado com o Ministério do Turismo, motivo de sua condenação em débito, traz, nesta oportunidade, cópia de notícias divulgadas em jornais e folhetins locais à época, as quais atestariam que o evento "18º Forró da Palma" ocorreu em julho de 2008, com a efetiva apresentação das Bandas "Paredão da Pisadinha", "Balança a Pança", "Xote Coladinho", "Baião Tropical" e "Kuarto de Empregada", pactuadas no convênio.
Registra que tal documentação foi obtida somente após a apreciação de seu recurso e é apta a comprovar a regular execução física do Convênio 189/2008.
	É o relatório.

Adrianna Belli Pereira de Souza (OAB/MG 54.000).

Não atuou.

EMBARGOS DE DECLARAÇÃO. CONHECIMENTO. PROVIMENTO PARCIAL.

TOMADA DE CONTAS ESPECIAL (TCE)

não atuou.

Em exame, embargos de declaração opostos pelo Sr. Gerci David dos Santos, ex-prefeito de Várzea da Palma - MG, em face do Acórdão 1679/2022-TCU-Primeira Câmara, por meio do qual este Tribunal conheceu e negou provimento a seu recurso de reconsideração interposto contra o Acórdão 4087/2021-TCU-Primeira Câmara.
Por meio desse último acórdão, as contas especiais do embargante foram julgadas irregulares, tendo sido condenado em débito, solidariamente com a empresa Pró Som Promoções Ltda., em virtude da não comprovação da regular execução física e financeira do Convênio 189/2008, celebrado com o Ministério do Turismo, para apoiar o "18º Forró da Palma", no período de 22 a 25/5/2008.
Por meio do Acórdão 1.679/2022-TCU-1ªCâmara, ora embargado, o recurso de reconsideração por ele interposto teve seu provimento negado em virtude da não elisão das seguintes irregularidades: (a) superfaturamento de R$ 31 mil; e (b) não comprovação da execução física do objeto pactuado (serviços de sonorização, iluminação, ornamentação, show pirotécnico, telões e shows musicais) .
Na oportunidade, foi consignado que o nexo financeiro entre os recursos federais e as despesas para realização do objeto conveniado estava demonstrado, com o pagamento da empresa contratada, Pró Som Promoções Ltda., com os recursos federais (convênio anterior à Portaria 153/2009) . Contudo, o fato não seria suficiente para elisão do débito porque, além do superfaturamento verificado, a execução física não havia sido demonstrada, tendo em vista que as fotos constantes nos autos não identificaram o evento, o local de realização, as bandas, os serviços de infraestrutura (som, iluminação, telões e ornamentação) e o show pirotécnico conveniados.
Na presente fase processual, o ex-prefeito encaminha:
	(a) cópia do jornal Várzea da Palma, de 9/7/2008 (peça 100, p. 13) , noticiando a realização do evento no período de 24 a 27/7/2008 e a apresentação das bandas Rasta Chinela, Bruno e Marrone e GuigGheto;
	(b) cópia do jornal Várzea da Palma, de 5/8/2008 (peça 100, p. 16/18) , noticiando a apresentação da banda Kuarto de Empregada, Xote Coladinho, Pancadão da Pisadinha, Balança Pança e Baião Tropical.
O embargante, em seu recurso, não alega a existência de omissão, contradição e/ou obscuridade, quesitos específicos de admissibilidade para o conhecimento dos embargos. Todavia, requer o seu conhecimento, sob o argumento de que, apesar de as hipóteses de cabimento de embargos de declaração se circunscrever àquelas elencadas na Lei Orgânica e do RITCU, este Tribunal privilegia a aplicação do princípio da verdade material e já se posicionou pela possibilidade de análise de documentos juntados em sede de embargos como forma de dar concretude à busca pela verdade material (Acórdão 1495/2007-TCU-Primeira Câmara) .
Na mesma esteira do referido precedente deste Tribunal, considero que, apesar de os embargos declaratórios não serem, de fato, a oportunidade processual adequada para a juntada de novas provas e seu respectivo exame, a busca pela verdade material justifica que se permita a juntada dos elementos ora trazidos e, por consequência, o conhecimento excepcional dos embargos opostos.
Isso porque os elementos que traz nessa oportunidade (cópias dos jornais) são hábeis para comprovar a efetiva realização do evento, em julho/2008, com a apresentação das bandas pactuadas (Baião Tropical, Balança Pança, Kuarto de Empregada, Pancadão da Pisadinha, e Xote Coladinho) (peça 1, p. 17/19) . Assim, a suspeita inicial acerca da não apresentação das referidas bandas, referida nos §§ 20/29 do voto embargado, fica sanada.
Contudo, ainda permanecem outras irregularidades a macular as presentes contas especiais, atinentes, além do superfaturamento no valor de R$ 31 mil (débito de 18/7/2008, data do pagamento à empresa) , a não comprovação da execução física do show pirotécnico (R$ 18 mil; peça 1, p.  15, 135/137) , da ornamentação (R$ 15 mil; peça 1, p. 15 e 134/135) e dos telões digitais (R$ 14 mil; peça 1, p. 15 e 133) . A respeito desses itens cuja comprovação física não foi comprovada, entendo que aos valores deveriam incidir os acréscimos legais a partir de 27/6/2008, data do crédito dos recursos federais. Porém, a fim de não incorrer em reformatio in pejus, devem permanecer as datas estabelecidas pelo acórdão original de 24/7/2008 e 31/7/2008 (data do pagamento à empresa) .
Os serviços de sonorização e iluminação podem ser aceitos como realizados, tendo em vista serem necessários à execução dos shows.
Nesse contexto, propugno o conhecimento dos embargos para, dando-lhe provimento parcial, conceder provimento parcial ao recurso de reconsideração anteriormente interposto, para diminuir o débito imputado e a multa aplicada, alterando, assim, a redação do subitem 9.2 e 9.3 do Acórdão 4087/2021-TCU-Primeira Câmara, nos seguintes termos:
9.2. julgar irregulares as contas de Gerci David dos Santos e de Pro Som Promoções Ltda. com fundamento nos arts. 1º, inciso I, 16, III, "c", § 2º, 19 e 23, III, da Lei 8.443/1992, condenando-os, em solidariedade, ao pagamento das quantias a seguir especificadas, com a fixação do prazo de quinze dias, a contar da notificação, para que comprovem, perante o Tribunal (art. 214, inciso III, alínea "a", do Regimento Interno do TCU) , o recolhimento da dívida ao Tesouro Nacional, atualizada monetariamente e acrescida dos juros de mora, calculados a partir das datas discriminadas, até a data do recolhimento, na forma prevista na legislação em vigor;
	DATA
	VALOR (R$) 

	18/7/2008
	31.000,00

	24/7/2008
	39.000,00

	31/7/2008
	8.000,00

9.3.  aplicar a Gerci David dos Santos e a Pro Som Promoções Ltda. a multa individual prevista no art. 57 da Lei 8.443/1992, no valor de R$  8.000,00 (oito mil reais) , fixando-lhes o prazo de 15 (quinze) dias, a contar da notificação, para que comprovem, perante o Tribunal (art. 214, inciso III, alínea "a", do Regimento Interno) , o recolhimento da dívida ao Tesouro Nacional, atualizada monetariamente desde a data do presente acórdão até a do efetivo recolhimento, se for paga após o vencimento, na forma da legislação em vigor;
Ante o exposto, voto para que o Tribunal de Contas da União aprove o acórdão que submeto a este Colegiado.
TCU, Sala das Sessões, em 24 de maio de 2022.
Ministro VITAL DO RÊGO 
Relator